【裁判字號】    97,簡上,165
【裁判日期】    971008
【裁判案由】    清償債務
【裁判全文】
臺灣板橋地方法院民事判決             97年度簡上字第165號
上  訴  人  甲○○
訴訟代理人  黃安然律師
被上訴人    乙○○
訴訟代理人  林世芬律師
上列當事人間請求清償債務事件，上訴人對於中華民國97年4 月
25日本院三重簡易庭96年重簡字第10259 號第一審判決提起上訴
，經本院於97年9月24日言詞辯論終結，判決如下：
    主  文
上訴駁回。
第二審訴訟費用由上訴人負擔。
    事實及理由
一、上訴人主張：兩造及訴外人陸錦中於民國94年3 月11日成立
    合夥契約，依合約條款肆：權利義務第1 點約定三方各持股
    三分之一，並共負盈虧，訴外人陸錦中嗣後於94年9 月1 日
    將其股權轉讓予被上訴人。經上訴人結算系爭合夥事業自94
    年9 月起至95年9 月中旬之盈虧，其中虧損金額之三分之一
    計為337,796 元應由被上訴人負擔。又系爭合夥契約肆權利
    義務第7 點，約定被上訴人應於每月10日前製作損益報表予
    上訴人，然被上訴人自94年9 月起，即未依約按月製作報表
    ，依契約伍第2 點之約定，被上訴人應賠償上訴人100,000
    元，合計被上訴人應給付上訴人437,796 元及自94年9 月1
    日起至清償日止，按週年利息百分之五計算之利息等語。（
    原審為上訴人全部敗訴之判決，上訴人不服，提起上訴。）
    併為上訴聲明：(一)原判決廢棄。(二)被上訴人應給付上訴人43
    7,796 元及自94年9 月1 日起至清償日止，按週年利息5%計
    算之利息。
二、被上訴人以：上訴人就同一法律關係，已提起訴訟，並經法
    院調解成立在案，上訴人應不得再就同一事實重複起訴。且
    上訴人提出之合夥支出費用單據均不實在，被上訴人否認該
    私文書之真正。兩造之合夥財產未經清算，上訴人不得請求
    被上訴人負擔合夥財產之損失。又被上訴人雖於94年9 月間
    受讓訴外人陸錦中系爭合夥契約之股權，然並未承擔陸錦中
    製作合夥損益報表之義務，且被上訴人曾於94年9 月間製作
    該年度8 月份之財務報表，然上訴人卻認為被上訴人所做之
    報表內容不實，而拒絕被上訴人繼續製作財務報表，另行委
    任他人製作，故被上訴人並無違約之情事等語，資為抗辯。
    併聲明求為判決：上訴駁回。
三、兩造不爭執之事項：
(一)、兩造及訴外人陸錦中於94年3 月11日成立合夥契約，依合約
    條款肆：權利義務第1 條約定三方各持股三分之一，並共負
    盈虧。
(二)、訴外人陸錦中嗣後於94年9 月1 日將其股權轉讓予被上訴人
    。
四、本件之爭點及法院之判斷：
    上訴人主張系爭合夥事業經結算自94年9 月起至95年9 月中
    旬之虧損，其中三分之一金額計為337, 796元，應由被上訴
    人按其受讓自陸錦中之股權比例負擔之；又被上訴人自94年
    9 月起，未依約按月製作報表，依合夥契約約定，被上訴人
    應賠償上訴人100,000 元等語，則為被上訴人所否認，並以
    前開情詞置辯。故本院應審究之爭點厥為：上訴人本件起訴
    是否違反一事不再理原則？上訴人是否得依據合夥關係，請
    求被上訴人按其受讓之出資額比例分攤系爭合夥之虧損？又
    被上訴人是否有違反合夥契約之約定，而應對上訴人負違約
    之賠償責任？茲逐點析述如下。
(一)、上訴人起訴並未違反一事不再理原則。
１、按訴訟法上所謂一事不再理之原則，乃指同一事件已有確定
    之終局判決者而言。其所謂同一事件，必同一當事人就同一
    法律關係而為同一之請求，若此三者有一不同，即不得謂為
    同一事件，自不受確定判決之拘束（最高法院19年上字第27
    8 號判例要旨可資參照）。本件上訴人前對被上訴人提起之
    訴訟案件（案號分別為：台灣板橋地方法院三重簡易庭95年
    重簡調字第108 號、台灣板橋地方法院三重簡易庭95年重簡
    他調字第460 號、台灣板橋地方法院三重簡易庭96年重簡調
    字第62號），均係主張被上訴人為系爭補習班之合夥人，分
    別請求被上訴人分攤自94年9 月至95年3 月、95年4 月至5
    月、95年6 月至8 月間系爭補習班虧損之三分之一，此一事
    實業據本院依職權調閱本院三重簡易庭95年重簡調字第108
    號、本院95年重簡他調字第460 號、本院96年重簡調字第62
    號等民事卷宗查核屬實，並均為兩造所不爭執。
２、本件上訴人起訴，係主張被上訴人受讓訴外人陸錦中之股份
    後，請求被上訴人分攤原陸錦中應分攤系爭補習班虧損之三
    分之一，自與前訴係請求被上訴人按其原出資比例分攤系爭
    補習班虧損之三分之一之基礎事實不同，是上開訴訟彼此間
    之法律關係並非同一，顯與一事再理之情形有間。上訴人提
    起本件訴訟，並無重複起訴之情形，合先敘明。
(二)、上訴人應不得依據合夥關係，請求被上訴人按其出資額比例
    分攤系爭合夥之虧損：
１、按合夥財產不足清償合夥之債務時，各合夥人對於不足之額
    ，連帶負其責任，民法第681 條固有明文。故合夥之債權人
    請求各合夥人清償合夥之債務者，應就合夥財產不足清償合
    夥之債務，負舉證之責（最高法院49年臺上字第118 號判例
    意旨參照）。再按合夥人於合夥清算前，不得請求合夥財產
    之分析，民法第682 條第1 項定有明文。又合夥契約中於民
    法第677 條不過規定分配損益之成數，非謂一有損失，即應
    填補。合夥人除有特別訂定外，無於約定出資之外增加出資
    之義務，因損失而致資本減少者，合夥人無補充之義務，民
    法第669 條定有明文。故合夥契約如無隨時填補損失之特別
    訂定，縱令因事業之經營一時生有損失，亦無填補之義務，
    須至清算之際，合夥財產不足清償合夥之債務時，始負填補
    損失之義務（最高法院26年渝上字第199 號判例意旨參照）
    。
２、上訴人主張系爭合夥事業自94年9 月起至95年9 月間，累計
    虧損為1,013,388 元，被上訴人應按三分之一之出資比例負
    擔即負擔337,796 元等語，固據其提出合夥契約、損益報表
    各1 份為證。惟查，細酌系爭合夥契約書內容，其中肆權利
    義務項下第9 點固約定：「甲、乙、丙三方同意親自授課之
    班別，可於次月5 日前支領一半之學費收入，剩餘部分劃歸
    補習班收入，補習班盈餘則六個月分配一次，如補習班發生
    虧損，則應立即提高補習班所分配之成數，務達損益兩平之
    最低目標。」等語，依上開約定內容可知，兩造間就合夥財
    產發生虧損時，係約定應由合夥財產中學費收入科目先行填
    補虧損，然並未約定有損失致資本減少時合夥人均應隨時填
    補，亦未約定合夥人有於出資之外增加出資之義務，依前開
    說明，本件合夥人自須待清算之際，確定合夥財產不足清償
    合夥債務時，始負填補損失之義務。
３、再按，合夥解散後，其清算由合夥人全體或由其所選任之清
    算人為之。前項清算人之選任，以合夥人全體之過半數決之
    ，民法第694 條亦有明文。上訴人雖主張系爭合夥財產業經
    清算云云，惟經被上訴所否認，則上訴人自應就系爭合夥確
    實已經合夥人全體、或由合夥人全體過半數決議選認之清算
    人清算一節，負舉證之責。然上訴人就上開有利於己之事實
    ，並未舉出任何證據以實其說，本院自無從採信上訴人上開
    主張為真實。據此，兩造就合夥財產既未依前開規定為清算
    ，上訴人請求被上訴人按其受讓出資比例填補系爭合夥財產
    之損失即337, 796元及自94年9 月1 日起至清償日止，按週
    年利息百分之五計算之利息云云，揆諸前揭說明，顯於法不
    合。
(三)、被上訴人並無違反合夥契約之約定，毋庸對上訴人負違約之
    賠償責任：
１、上訴人雖又主張依系爭合夥契約之約定，被上訴人應按月於
    每月10日前製作損益等報表提供予上訴人，然被上訴人自94
    年9 月起，即未依約製作，應給付上訴人100,000 元之違約
    金等語，被上訴人則否認伊負有前開契約義務，並以前開情
    詞置辯。
２、經查，依上訴人自行提出94年9 月起至95年9 月間系爭合夥
    事業之收入及支出報表觀之，其中均按月詳列系爭合夥事業
    每月盈虧情形，並記載95年9 月份支出明細，足見上訴人自
    94年9 月起，即已負責掌管系爭合夥事業之帳務，方得保有
    收入及支出憑證，據以製作損益報表。再查，被上訴人提出
    系爭合夥事業94年10月5 日之現金支出傳票，其上列有補習
    班員工邱美鳳9 月份薪資23,000元及帳務津貼1,000 元之記
    載，足見系爭合夥事業自94年9 月起之損益報表，應係由上
    訴人提供其保管之帳務資料後，委任員工邱美鳳製作而成。
    參酌上訴人於本院三重簡易庭96年度重簡字第9857號案件審
    理時，其所提出之收支報表備註欄上記載：「債務人（即被
    上訴人）94年8 月所做報表錯誤，支出短記」等語，足認上
    訴人確實自94年9 月起，即以被上訴人製作之報表不實為由
    ，而另行委任他人製作系爭合夥事業之損益報表。則被上訴
    人所辯：上訴人因認其製作之94年8 月收支報表內容錯誤，
    遂自94年9 月起另行委任補習班其他員工製作補習班報表，
    此一事實為真實可採。上訴人既自94年9 月起，即不再將系
    爭補習班之收入及支出等相關憑證，交付被上訴人製作收支
    報表，被上訴人自無從按月製作合夥事業之損益表。據此，
    應認被上訴人自94年9 月起，即無按月製作合夥事業損益表
    之義務，上訴人主張被上訴人因違反前開義務，應賠償上訴
    人100,000元云云，即屬無據，不應准許。
五、綜上所述，上訴人未舉證證明合夥財產已不足清償合夥債務
    ，兩造復未約定合夥人於出資之外應隨時補充或增加出資，
    且系爭合夥未經清算，上訴人自不得依民法合夥契約之相關
    規定，請求被上訴人依其出資比例填補合夥之損失；又被上
    訴人自94年9 月起，雖未再按月製作系爭合夥事業之損益報
    表，然並未違反合夥契約之約定，毋庸賠償上訴人違約金。
    從而，上訴人依合夥契約之約定，請求被上訴人給付合夥應
    分攤之損失337, 796元及違約金100,000 元，並自94年9 月
    1 日起至清償日止，按週年利息百分之五計算之利息，為無
    理由，不應准許。原審為上訴人敗訴之判決，經核與法並無
    不合，應予以維持。上訴意旨指摘原判決不當，求予廢棄改
    判，為無理由，應駁回其上訴。
六、因本案事證已臻明確，兩造其餘主張陳述及所提之證據，經
    審酌後認為與判決結果無影響，爰不逐一論述，附此敘明。
七、據上論結，本件上訴為無理由，依民事訴訟法第436 條之1
    第3項 、第449 條第1項、第78條，判決如主文。
中    華    民    國    97    年    10    月    8     日
                  民事第三庭  審判長法  官  朱耀平
                                    法  官  陳映如
                                    法  官  邱育佩
以上正本證明與原本無異
本判決不得上訴
中    華    民    國    97    年    10    月    8     日
                                    書記官  林兆嘉


司法院資訊處製作；財團法人民間司法改革基金會備份。
